【裁判字號】    92,台上,7369
【裁判日期】    921231
【裁判案由】    常業詐欺
【裁判全文】
最高法院刑事判決                              九十二年度台上字第七三六九號
    上  訴  人  甲○○
    選任辯護人  鄭世脩律師
右上訴人因常業詐欺案件，不服台灣高等法院台南分院中華民國九十年六月二十日第
二審更審判決（九十年度上更(一)字第二六八號，起訴案號：台灣台南地方法院檢察署
八十六年度偵字第七一二九、一四二０四號），提起上訴，本院判決如左：
    主  文
原判決撤銷，發回台灣高等法院台南分院。
    理  由
本件原判決認定上訴人甲○○與張鎮球共同基於為自己不法所有之意圖，由張鎮球在
其台南縣永康市○○路九七０號及九七二號住處設立之「壼星商號」經營地下錢莊，
自民國八十五年十月間某日起，僱用有犯意聯絡之上訴人協助處理事務，並虛設「艾
偉傢飾精品店」，以「假消費、真刷卡」之方式貸放金錢，其方式為利用報紙刊登廣
告，招攬不特定之借款人，乘客戶急迫需用金錢時貸以金錢，在客戶實際上並未購物
之情況下，每借款新台幣（下同）一萬元，以借款客戶所有之信用卡虛偽刷卡簽帳，
經扣除一千三百元利息後，將餘款八千七百元交予客戶。或客戶實借一萬元，而虛偽
刷卡簽帳為一萬一千五百元，再由張鎮球據客戶之不實簽帳單，登載於其業務上所作
成之請款單上，持向發卡銀行請款，以此詐術使發卡銀行陷於錯誤而如數付款，足生
損害於發卡銀行，扣除發卡銀行應得之佣金百分之三，以刷卡後約一星期即可獲發卡
銀行撥款之情況計算其利息，其放款利息高達年息百分之五百以上，取得與原本顯不
相當之重利，均以此為常業，迄至八十五年底被查獲，並於八十六年一月二十四日在
「壼星商號」查扣張鎮球所有供本件犯罪所用之如原判決附表所示之物等情。因而撤
銷第一審關於上訴人部分之判決，改判依牽連犯論處上訴人共同意圖為自己不法之所
有，以詐術使人將本人之物交付為常業罪刑，固非無見。
惟查(一)、信用卡是一種信用憑證，持卡人可在特約商店先以信用方式購物或享受服務
，由發卡銀行代為結帳付款，再依其與發卡銀行約定之期限內向發卡銀行繳款。本件
依原判決所記載之事實，上訴人與張鎮球，乘客戶即信用卡之持有人急迫需用金錢時
，以「假消費、真刷卡」之簽帳方式貸以金錢，每借一萬元，先扣除一千三百元利息
，僅交付八千七百元，或實借一萬元，虛偽簽帳一萬一千五百元，再由張鎮球依客戶
之簽帳單，製作請款單持向發卡銀行請款，取得與原本顯不相當之重利，並以之為常
業等情。如成立常業重利罪，則上訴人等憑持卡借款人之簽帳單向發卡銀行請款，是
否在收取其重利行為之本息？發卡銀行先行結帳付款後，持卡人日後是否仍應依約向
發卡銀行如數繳付該款？能否謂上訴人等於請款時，另具有不法所有意圖，向發卡銀
行詐取財物，非無疑義。原判決對此未詳予調查釐清，剖析明白，遽論上訴人牽連犯
常業詐欺罪，尚嫌速斷。(二)、上訴人行為後，刑法第三百四十條已於八十八年二月三
日修正公布，同年月五日生效，原審於九十年六月二十日為本件判決時，未就上訴人
所犯常業詐欺罪部分，依刑法第二條第一項之規定，比較新舊法之適用，尚有未合。
上訴意旨指摘原判決不當，非無理由，應認仍有撤銷發回更審之原因。原判決關於上
訴人牽連犯業務上登載不實文書部分，雖屬不得上訴第三審法院，但基於審判不可分
原則，併予發回。
據上論結，應依刑事訴訟法第三百九十七條、第四百零一條，判決如主文。
中      華      民      國    九十二    年     十二     月    三十一    日
                              最高法院刑事第三庭
                                  審判長法官  董  明  霈
                                        法官  林  茂  雄
                                        法官  張  祺  祥
                                        法官  花  滿  堂
                                        法官  吳  三  龍
      右正本證明與原本無異
                                              書  記  官
中      華      民      國    九十三    年      一      月      六      日
                                                                        Ｌ


司法院資訊處製作；財團法人民間司法改革基金會備份。
